【裁判字號】    96,簡上,149
【裁判日期】    950827
【裁判案由】    恐嚇取財
【裁判全文】
臺灣臺北地方法院刑事判決             96年度簡上字第149號
被  告  即
上  訴  人  乙○○
上列上訴人因詐欺取財案件，不服臺灣臺北地方法院95年度簡字
第3440號，中華民國96年3 月20日第一審簡易判決（聲請簡易處
刑案號：95年度偵字第2378號），提起上訴，本院判決如下：
    主  文
原判決撤銷。
乙○○幫助共同意圖為自己不法之所有，以詐術使人將本人之物
交付，累犯，處有期徒刑肆月，如易科罰金，以銀元佰元（即
新臺幣玖佰元）折算壹日，減為有期徒刑貳月，如易科罰金，以
銀元佰元（即新臺幣玖佰元）折算壹日。
    事  實
一、乙○○前於民國91年間因違反電子遊戲場業管理條例案件，
    經臺灣板橋地方法院以91年度簡上字第196 號判決處有期徒
    刑3 月確定，並於92年2 月25日易科罰金執行完畢。詎仍不
    知悔改，依其社會經驗，雖預見其提供自己之金融帳戶與他
    人使用，常與財產犯罪密切相關，極可能被犯罪集團所使用
    以遂行詐欺取財而達收取贓款，並避免遭到檢警單位追查之
    目的，仍不違背其本意、基於幫助詐欺之未必故意，於民國
    93年2 月間，友人丙○○（經檢察官另案偵查中）之幫助，
    與真實年籍不詳之成年男子聯絡，應允以新臺幣（下同）1
    千5 百元之價格出賣臺北國際商業銀行中和分行帳戶（即現
    永豐商業銀行中和分行，帳號：0000000000000 號）後，隨
    即依約辦妥網路銀行、不限定約定帳號轉帳手續，轉交丙○○，在臺北縣永和市○○街23巷5 弄6 號1 樓某電動遊樂場
    ，將上開帳戶存摺、提款卡、印章及密碼交付該成年男子使
    用。嗣該成年男子、與另真實年籍不詳之成年女子，共同基
    於犯意之聯絡，意圖為自己不法所有，於93年10月27日上午
    10 時 許，以電話向丁○○佯稱：女兒遭到綁架，須款20萬
    元贖回，否則即殺人滅口云云，並由該成年女子佯裝丁○○
    女兒哭聲，致丁○○陷於錯誤，遂於同日於新店郵局（設臺
    北縣新店市○○路○ 段177 號）依指示匯款20萬元至顏旭亮
    （另經本院以95年度易字第227 號判決處有期徒刑6 月）臺
    灣中小企業銀行南京東路分行帳戶（帳號：00000000000 號
    ），旋再轉入被告前開帳戶，並遭提領一空。嗣經丁○○查
    證後，始知受騙。
二、案經被害人丁○○訴請臺北市政府警察局松山分局報請臺灣
    臺北地方法院檢察署檢察官偵查後，聲請簡易判決處刑。
    理  由
一、訊據上訴人即被告（下簡稱被告）乙○○就伊為上開臺北國
    際商業銀行中和分行帳戶（帳號：0000000000000 號）申請
    人，而前揭時地被害人丁○○經真實年籍不詳成年男子、女
    子以電話詐稱被害人女兒遭綁，而依約指示匯款20萬元進入
    另案被告顏旭亮帳戶後，即再轉入上開被告帳戶、遭提領一
    空等事實，於本院調查、審理時均坦承不諱，惟仍矢口否認
    有何幫助詐欺之犯行，辯稱：伊係被害人，帳戶原均置於住
    處，係於不知情之狀況下，遭同住之丙○○偷賣，雖事後丙○○告知出賣並欲交付價金，但遭伊拒絕，後又因恐丙○○
    將遭詐欺集團不利，方未掛失止付云云。經查：
  (一)告訴人丁○○於前揭時地為真實年籍不詳成年男子、女子以
    電話詐稱被害人女兒遭綁架，而依約指示匯款20萬元進入另
    案被告顏旭亮帳戶後，轉入上開被告帳戶，而遭人提領等事
    實，除為被告所不否認外，業據證人陳宣儒（即被害人丁○○之女）於警訊證述明確（見偵查卷第197 頁，依據刑事訴
    訟法第159 條之5 第1 項具有證據能力），並有被害人丁○○之郵政跨行匯款申請書（見偵查卷第199 頁）在卷可稽；
    復被害人轉帳之款項先進入另案被告顏旭亮帳戶再轉入被告
    前開帳戶乙節，亦經函詢屬實，亦有臺北國際商業銀行中和
    分行94年7 月27日北商銀中和（094） 字第0056號函及附件
    被告臺北國際商業銀行開戶資料及交易明細（見偵查卷第11
    3 頁以下）、臺灣中小企業銀行南京東路分行94年6 月24日
    94南京字第0909400209號函及附件另案被告顏旭亮於臺灣中
    小企業銀行南京東路分行帳戶（帳號：00000000000 號）交
    易明細資料（見偵查卷第111 頁以下）在卷可稽；是被告申
    請之上開帳戶，業經前開真實年籍不詳男子、女子利用為幫
    助詐欺使用等事實，堪以認定。
  (二)又被告申請之上開臺北國際商業銀行中和分行帳戶，係透過
    證人丙○○居中電話聯絡、交付乙節，亦經證人丙○○於本
    院具結證述：伊撥打電話過去收購帳戶者，對方表明需補辦
    語音帳戶功能方收購，故陪同被告補辦後，被告即親自交付
    帳戶、存摺、密碼，因被告欲上班，故由伊代為交付等語明
    確（見本院96年6 月4 日筆錄），且被告亦自承：出賣帳戶
    之聯絡電話確實為伊親自洽談、其後隨即親自再辦理出賣帳
    戶所需之網路銀行手續等情無訛（見本院96年6 月4 日筆錄
    第7 、8 頁），且經本院依職權函詢永豐商業銀行中和分行
    （即原臺北國際商業銀行中和分行），結果：被告確係於93
    年2 月4 日親至銀行辦理網路銀行、且不限定約定帳號轉帳
    功能等情，有該行96年7 月9 日永豐銀中和分行 (096)字第
    00021 號函附卷可參，是被告與證人丙○○共同出賣帳戶之
    事實，亦足認定。
  (三)雖被告辯稱：係證人丙○○於伊不知情狀況下偷賣云云，惟
    上開「被告不知情」乙節，除為證人丙○○具結否認外，且
    ：
    1.被告業已自承：「親自與收購上開銀行帳戶之人通電話、
      且經證人丙○○告知後即前往辦理出賣帳戶所需之『網路
      銀行』功能後上班」等情，已如前述，則被告倘無出賣帳
      戶之意何以隨即配合辦理「網路銀行」功能？況由被告上
      開帳戶往來交易明細可知：該帳戶於「93年2 月4 日」申
      辦網路銀行功能之前一次交易係於「91年6 月21日」等情
      ，則以將近2 年未使用、靜止之帳戶，倘非為配合出賣，
      何以突需辦理「網路銀行」功能？
    2.且被告就證人丙○○竊取帳戶之情節，(1)初於警訊中供稱
      ：係遭證人丙○○竊取4 本，包括「郵局帳簿」，且係「
      置於辦公桌內」遭竊云云（見偵查卷第79頁）；(2)惟經傳
      喚證人丙○○後告知，被告則於偵查中供稱：存摺放在臺
      北縣永和市○○路154 號3 樓倉庫中，遭丙○○拿去，以
      前曾請丙○○領款故知道密碼云云（見偵查卷第282 頁）
      ；(3)後再經證人丙○○於本院對質、並詳述，被告方於上
      訴中改稱：遭竊地點係「住處床鋪下」，而郵局存摺則非
      證人丙○○竊取，係於出賣本次臺北國際商業銀行中和分
      行帳戶前，即以4 千元之價格，由證人丙○○牽線、被告
      親自陪同出賣等語（見本院96年6 月4 日筆錄第7 頁）；
      故被告就證人丙○○「盜賣」存摺之本數、存放存摺之地
      點等，前後迥異，甚至先前即有「共同出賣郵局帳戶」之
      行為，是被告此部分之指述，甚難採信。
    3.況被告更自承：事後並未就銀行存摺為掛失止付，甚且為
      警局約談、本院判刑後，迄今均未至警局報案正式追究證
      人丙○○「盜賣」行為等情，在在均與常情不合，更無法
      以佐其說，是被告辯稱：遭盜賣云云，委不足採。
    4.至被告聲請傳喚之知悉「偷竊情節」證人「甲○○」，姑
      不論其所指為「事後聽聞被告、丙○○所陳」屬傳聞證據
      有無證據能力堪疑，然經本院依據被告所陳地址傳喚、拘
      提均未果，既上開事實已臻明確，即已無再行傳證之必要
      ，併此敘明。
  (四)綜上所述，本件事證明確，被告所辯無足採信，故被告犯行
    洵堪認定，應予依法論科。
二、本案被告行為後，94年2月2日修正公布之刑法，業自95年7
    月1 日起施行。按行為後法律有變更者，適用行為時之法律
    ，但行為後之法律有利於行為人者，適用最有利於行為人之
    法律，現行刑法第2條第1項定有明文。此條係規範行為後法
    律變更所生新舊法律比較適用之準據法，是刑法第2條第1項
    本身雖經修正，但無比較新舊法適用之問題，應一律適用裁
    判時之現行刑法第2條第1項之規定，為「從舊從輕」之比較
    ；又新舊刑法關於刑之規定，雖同採從輕主義，惟比較時仍
    應就罪刑有關之共犯、未遂犯、想像競合犯、牽連犯、連續
    犯、結合犯，以及累犯加重、自首減輕暨其他法定加減原因
    （如身分加減）與加減比例等一切情形，綜其全部之結果，
    而為比較，再適用有利於行為人之法律處斷，而不得一部割
    裂分別適用不同之新舊法（最高法院24年上字第4634號判例
    意旨、95年第8 次刑事庭會議決議參照）。準此：
  (一)關於罰金刑，在刑法修正前，刑法分則編各罪所定罰金刑之
    貨幣單位原為銀元，其最高罰金數額，從各該法條規定，而
    最低罰金數額，則依修正前刑法第33條第5款之規定為1元以
    上（貨幣單位為銀元），且若定有罰金刑之論罪法條係於72
    年6 月25日前所制定，而該法條日後均未修正者，得依罰金
    罰鍰提高標準條例第1 條前段規定，就其原定數額提高為2
    倍至10倍，其後修正者則不提高倍數，並依現行法規所定貨
    幣單位折算新臺幣條例第2 條規定，以銀元1 元折算為新臺
    幣3 元；於刑法修正後，因刑法第33條第5 款修正為：「罰
    金：新臺幣1 千元以上，以百元計算之。」使得刑法之罰金
    貨幣單位已由銀元改為新台幣，則刑法分則編各罪所定罰金
    刑之貨幣單位，自應配合修正為新臺幣，又為使刑法分則編
    各罪所定罰金之最高數額與刑法修正前趨於一致，乃增訂刑
    法施行法第1 條之1 ：「中華民國94年1 月7 日刑法修正施
    行後，刑法分則編所定罰金之貨幣單位為新臺幣。94年1 月
    7 日刑法修正時，刑法分則編未修正之條文定有罰金者，自
    94年1 月7 日刑法修正施行後，就其所定數額提高為30倍。
    但72年6 月26日至94年1 月7 日新增或修正之條文，就其所
    定數額提高為3 倍。」從而，刑法分則編各罪所定罰金刑之
    最高數額，於刑法修正前、後並無不同，惟修正後刑法第33
    條第5 款所定罰金刑最低數額，較之修正前提高，自以修正
    前刑法第33條第5 款規定有利於被告。
  (二)修正前刑法第68條規定：「拘役或罰金加減者，僅加減其最
    高度。」惟此次刑法修正，既將罰金最低金額修正為新臺幣
    1千元，當不致因加減其最低度，而產生不滿1元之零數，允
    宜與有期徒刑相同，許其最高度及最低度同加減之，故併入
    修正後刑法第67條，而規定為：「有期徒刑或罰金加減者，
    其最高度及最低度同加減之。」本案被告既因幫助犯而減輕
    其刑，則因修正前刑法第68條規定罰金最低度不予減輕，較
    諸修正後刑法第67條規定罰金最低度亦予減輕之規定，修正
    前之規定較不利於被告。而被告又因累犯而加重其刑，則因
    修正前刑法第68條規定罰金最低度不予加重，較諸修正後刑
    法第67條規定罰金最低度亦予加重之規定，修正前之規定較
    有利於被告。
  (三)綜合上述各條文修正前、後之比較，就幫助犯減輕其刑部分
    ，修正後之刑法第67條，雖較有利於被告。但因刑法修正前
    ，關於罰金刑之最低罰金數額僅為銀元1 元，即令提高倍數
    並折算為新台幣後，亦遠較刑法修正後之最低罰金數額（新
    臺幣1 千元）為低，故縱令修正前最低罰金數額依修正前刑
    法第68條未減輕，亦較修正後最低罰金數額適用修正後刑法
    第67條減輕後之金額為低。故整體觀察，仍以行為時法較有
    利被告。
  (四)至於有關幫助犯之定義及減輕其刑之規定，修正前刑法第30
    條原規定：「幫助他人犯罪者，為從犯。雖他人不知幫助之
    情者，亦同。從犯之處罰，得按正犯之刑減輕之。」修正後
    刑法第30條則規定：「幫助他人實行犯罪行為者，為幫助犯
    。雖他人不知幫助之情者，亦同。幫助犯之處罰，得按正犯
    之刑減輕之。」此次修正，立法理由旨在明確宣示幫助犯採
    取「限制從屬形式」，以杜爭議，且將名詞上易生誤解之「
    從犯」更正為「幫助犯」，以符本意，並非屬法律變更，自
    無新舊法比較適用之問題；又刑法第47條關於累犯加重刑度
    之規定亦有修正，限於行為人之再犯係出於故意者，始有累
    犯加重規定之適用，惟本案被告係於有期徒刑執行完畢後5
    年以內故意再犯本案，是不論依修正前或修正後之刑法，均
    應論以累犯，因處罰輕重相同，亦無比較適用之問題，附此
    敘明。
  (五)又修正前刑法第41條規定：「犯最重本刑為五年以下有期徒
    刑以下之刑之罪，而受六個月以下有期徒刑或拘役之宣告，
    因身體、教育、職業、家庭之關係或其他正當事由，執行顯
    有困難者，得以一元以上三元以下折算一日，易科罰金。但
    確因不執行所宣告之刑，難收矯正之效，或難以維持法秩序
    者，不在此限。併合處罰之數罪，均有前項情形，其應執行
    之刑逾六月者，亦同。」並依罰金罰鍰提高標準條例第2 條
    規定（業於95年7 月1 日起刪除生效），就易科罰金折算1
    日之數額提高為100 倍（即銀元100 元以上300 元以下，經
    折算為新台幣則為新台幣300 元以上900 元以下）；修正後
    刑法第41條規定：「犯最重本刑為5 年以下有期徒刑以下之
    刑之罪，而受6 個月以下有期徒刑或拘役之宣告者，得以新
    臺幣1 千元、2 千元或3 千元折算1 日，易科罰金。但確因
    不執行所宣告之刑，難收矯正之效，或難以維持法秩序者，
    不在此限。前項規定於數罪併罰，其應執行之刑未逾六月者
    ，亦適用之。」而罰金罰鍰提高標準條例第2 條有關易科罰
    金折算1 日之數額提高倍數規定，即不再適用；比較修正前
    後之易科罰金折算標準，以修正前刑法第41條之規定較有利
    於被告，是本件自應適用修正前刑法第41條第1 項前段規定
    ，諭知易科罰金之折算標準。
三、核被告所為，係犯刑法第30條第1項、第339 條第1項詐欺取
    財罪之幫助犯。又本件詐騙集團成員雖無證據顯示均為成年
    人，惟亦無證據顯示行為人中有兒童或少年，爰依有利於被
    告之認定，認為前開實行詐騙行為之人均為成年人。該詐騙
    集團成員間就上開詐欺取財犯行有犯意聯絡及行為分擔，為
    共同正犯。被告幫助他人犯上開詐欺取財之罪，爰依刑法第
    30條第2項之規定，按正犯之刑減輕之。再按事實上雖有2人
    以上共同幫助之情節存在，但因該幫助之人所為並非實施正
    犯之構成要件之行為，此等幫助之人，應各自負幫助責任，
    並無刑法第28條之適用（參見最高法院33年上字第793 號判
    例）。是本件被告、丙○○應各負幫助犯罪之責任，尚無刑
    法第28條之適用，併此敘明。
三、原審據以論科，固非無見，然於96年7 月4 日制定公布、並
    自同年7 月16日施行中華民國96罪犯減刑條例，犯罪在96年
    4 月24日前者，除另有規定外，有期徒刑、拘役或罰金，即
    應減其刑期或金額2 分之1 ，該條例第2 條第1 項第3 款、
    第7 條定有明文，本件被告所犯上開犯罪，係在96年4 月24
    日之前，復核無同條例所定不予減刑之情形，應依上開規定
    減刑，原審未及適用中華民國96年罪犯減刑條例規定予以減
    刑，容有未洽。上訴人即被告雖以：並未幫助他人詐欺取財
    云云指摘原判決不當，請求撤銷更為適當合法之判決，雖無
    理由，惟原判決既有可議即屬無可維持，應由本院予以撤銷
    改判。爰審酌被告明知近來詐騙集團猖獗，將帳戶提供予他
    人使用，將有造成社會大眾財產損害之危險，竟仍為此幫助
    犯行，且犯罪後矢口否認，飾詞狡賴，顯無悔悟，造成遭受
    詐欺之人追查贓款及實際犯罪行為人發生阻礙，對於社會治
    安仍具有相當之危害性，又未與被害人達成和解、並未賠償
    任何被害人之損失，及衡量被告犯罪動機、目的、犯罪時所
    受之刺激、行為之手段、生活狀況、品行、智識程度、犯罪
    所生之危險或損害、犯罪後之態度等一切情狀，適用被告行
    為時之刑法，判處如主文所示之刑，並諭知易科罰金之折算
    標準，並依中華民國96年罪犯減刑條例第2 條第1 項第3 款
    、第7 條之規定，應減其宣告刑2 分之1 。
據上論斷，應依刑事訴訟法第455 條之1 第1 項、第3 項、第36
4 條、第369 條第1 項前段、第299 條第1 項前段，修正後刑法
第2 條1 項前段、修正前第30條第1 項、第2 項、第339 條第1
項、第41條第1 項前段、第47條，修正前罰金罰鍰提高標準條例
第1 條前段、第2 條，現行法規所定貨幣折算新臺幣條例第2 條
，中華民國96年罪犯減刑條例第2 條第1 項第3 款、第7 條，判
決如主文。
本案經檢察官侯靜雯到庭執行職務
中    華    民    國    95    年    8     月    27    日
                  刑事第四庭審判長法  官  劉慧芬
                                  法  官  黎惠萍
                                  法  官  郭惠玲
本件不得上訴。
上正本證明與原本無異。
                                  書記官  鄭雅文
中    華    民    國    96    年    8     月    28    日
附錄本案論罪科刑法條
刑法第339條（普通詐欺罪）
意圖為自己或第三人不法之所有，以詐術使人將本人或第三人之
物交付者，處5 年以下有期徒刑、拘役或科或併科1 千元以下罰
金。
以前項方法得財產上不法之利益或使第三人得之者，亦同。
前二項之未遂犯罰之。


司法院資訊處製作；財團法人民間司法改革基金會備份。
